【裁判字號】    97,抗,1603
【裁判日期】    970930
【裁判案由】    法官迴避
【裁判全文】
臺灣高等法院民事裁定                  97年度抗字第1603號
    抗  告  人  甲○○
抗告人因相對人乙○○、丙○○間拆屋還地事件事件，聲請法官
迴避，對於中華民國97年8月1日臺灣板橋地方法院97年度聲字第
1837號裁定，提起抗告，本院裁定如下：
    主      文
抗告駁回。
抗告訴訟費用由抗告人負擔。
    理      由
一、抗告人於原法院聲請意旨及本件抗告意旨略以：相對人乙○
    ○以其為坐落臺北縣中和市○○段山腳小段53-3地號土地之
    所有權人，訴請相對人丙○○拆除坐落53-3地號土地上之房
    屋即門牌臺北縣中和市○○路161巷32號房屋（原法院97 年
    度重訴字第126號拆屋還地事件）。 相對人丙○○為識字有
    限、久病纏身之八旬榮民，於96年間將系爭房屋讓與抗告人
    ，詎相對人乙○○取得53-3地號土地所有權後隨即起訴，因
    抗告人與相對人丙○○利害與共，因而於97 年6月30日聲明
    參加訴訟，並於同年7月3日到庭擬代相對人丙○○為訴訟行
    為，竟遭黃信滿法官禁止，惟民事訴訟法規定訴訟代理不以
    律師為限，黃信滿法官禁止其訴訟代理，實屬濫權違憲。抗
    告人提出參加書狀於法院即生效，在參加訴訟經裁定駁回確
    定前，參加人仍得為訴訟行為，黃信滿法官自始迄今禁止抗
    告人為參加人參與訴訟，顯屬有違。黃信滿法官於97年7月3
    日當庭猶指示相對人丙○○自行出庭，禁止抗告人為訴訟代
    理人，就同年8 月21日新訂期日亦不通知抗告人，顯然偏頗
    。爰依民事訴訟法第33條第1項第2款、第2項但書規定， 聲
    請黃信滿法官迴避等情。
    原裁定駁回聲請，係以：抗告人未釋明有任何符合司法院所
    頒「民事事件委任非律師為訴訟代理人許可準則」所列得許
    可非律師為訴訟代理人之情形，承審法官不許可抗告人為相
    對人丙○○之訴訟代理人，並通知丙○○本人到場，訴訟指
    揮並無違誤。又承審法官並無抗告人所指禁止其參加訴訟之
    情事，難認有任何執行職務偏頗之虞，為其裁判基礎。
二、首按就兩造之訴訟有法律上利害關係之第三人，為一造起見
    ，於該訴訟繫屬中得為參加；當事人對於第三人之參加，得
    聲請法院駁回，但對於參加未提出異議而已為言詞辯論者，
    不在此限；駁回參加之裁定未確定前，參加人得為訴訟行為
    ；參加人得按參加時之訴訟程度，當事人為一切訴訟行為，
    ，民事訴訟法第58條第1項、第60條第1項、 第3項及第61條
    本文分別定有明文。
    查相對人乙○○在原法院起訴，請求相對人丙○○拆屋還地
    ，而相對人丙○○已將房屋於96年間讓與抗告人，則相對人
    間之訴訟對於抗告人有法律上利害關係，抗告人因而於97年
    7月1日向原法院提出參加書狀，表明參加該訴訟之意旨，則
    依上開規定，在原法院未駁回抗告人參加聲請之裁定確定前
    ，抗告人得以參加人之身分為訴訟行為，並按參加時之訴訟
    程度輔助相對人丙○○為一切訴訟行為，是抗告人自得輔助
    相對人而為聲請法官迴避之訴訟行為，合先敘明。
三、再民事訴訟法第33條第1項第2款規定法官有應自行迴避而不
    自行迴避以外之情形，足認其執行職務有偏頗之虞，據而聲
    請法官迴避者，應以法官對於訴訟標的有特別利害關係，或
    與當事人之一造有密切之交誼或嫌怨，或基於其他情形客觀
    上足疑其為不公平之審判者為其原因事實；至於法官執行職
    務有無偏頗之虞，應依各種具體事實客觀的決定其標準，不
    受當事人主觀臆測或不滿意意見之拘束，最高法院29年抗字
    第56號、69年台抗字第457號判例足供參照。
四、查抗告人於97 年7月1日具狀聲明參加訴訟後，嗣於同年月3
    日到庭擬擔任相對人丙○○之訴訟代理人，然按訴訟代理人
    應委任律師為之，但經審判長許可者，亦得委任非律師為訴
    訟代理人，民事訴訟法第68條第1項規定甚明， 是我國民事
    訴訟法當事人訴訟代理採律師代理為原則，非律師代理為例
    外。針對審判長就非律師為訴訟代理人者有許可之權限，司
    法院並訂定「民事事件委任非律師為訴訟代理人許可準則」
    ，其中第2條列明審判長得許可為訴訟代理人者為： 1.大學
    法律系、所畢業者。2.現為中央或地方機關所屬人員，經該
    機關委任為訴訟代理人者。3.現受僱於法人或非法人團體從
    事法務工作，經該法人或非法人團體委任為訴訟代理人者。
    4.經高考法制、金融法務或其他以法律科目為主之高等考試
    及格者。5.其他依其釋明堪認該事件之訴訟代理人者。另第
    3條規定：當事人委任其配偶、 三親等內之血親或二親等內
    之姻親為訴訟代理人者，審判長亦得許可之（本院卷第15頁
    ）。 查抗告人並非上開許可準則第2條各款所列嫻熟法律或
    從事法務工作者， 亦非第3條所列與相對人丙○○有親屬關
    係之人，則黃信滿法官未許可抗告人擔任相對人丙○○之訴
    訟代理人，於法有據；嗣並通知相對人丙○○於97 年8月21
    日庭期親到，旨在保障相對人丙○○之訴訟權，並無任何違
    法。至於抗告人辯稱：相對人丙○○生活困窘，無力聘請律
    師，兩造強弱懸殊，法官無權禁止伊代理云云。然相對人丙
    ○○若係無資力之人，可尋求法律扶助基金會具有法律專業
    之律師協助，實比由非專業律師之抗告人擔任訴訟代理人為
    宜，抗告人既未釋明使法院許可其係非律師堪認為訴訟代理
    人之情形，則抗告人據以指摘黃信滿法官執行職務有偏頗之
    虞，顯有誤解。
五、再抗告人提出書狀聲明參加訴訟，黃信滿法官閱後批示「參
    加書狀繕本送原告及被告丙○○」等語，並送達兩造表示意
    見，迄今並無駁回抗告人參加訴訟之裁定，亦無禁止抗告人
    參加訴訟之情事，則抗告人指摘黃信滿法官執行職務有偏頗
    之虞，自無足取。
六、綜上所述，抗告人以黃信滿法官執行職務有偏頗之虞為由，
    聲請迴避，為無理由，應予駁回。原法院駁回抗告人之聲請
    ，並無不合，抗告人仍執陳詞提起抗告，為無理由，應予駁
    回。
七、據上論結：本件抗告為無理由，依民事訴訟法第495條之1第
    1項、第449條第1項第95條、第78條，裁定如主文。
中    華    民    國    97    年    9     月    30    日
                    民事第一庭
                        審判長法  官  張耀彩
                              法  官  盧彥如
                              法  官  林金吾
正本係照原本作成。
本裁定除以適用法規顯有錯誤為理由，並經本院許可外，不得再
抗告。如提起再抗告，應於收受後10日內委任律師為訴訟代理人
向本院提出再抗告狀。並繳納再抗告費新台幣１千元。
中    華    民    國    97    年    9     月    30    日
                              書記官  張淑芳


司法院資訊處製作；財團法人民間司法改革基金會備份。
